最高法院刑事判決　　　　　　　　　　　　　　　九十三年度台上字第四八三八號
　　上　訴　人　乙○○
　　選任辯護人　趙元昊律師
　　　　　　　　許瑞榮律師
　　上　訴　人　甲○○
右上訴人等因違反麻醉藥品管理條例案件，不服台灣高等法院中華民國九十二年十二
月二十五日第二審更審判決（九十二年度重上更(五)字第五一號，起訴案號：台灣台北
地方法院檢察署八十四年度偵字第二二六一號），提起上訴，本院判決如左：
    主  文
原判決撤銷，發回台灣高等法院。
    理  由
本件原判決認定：(一)上訴人乙○○與吳孟禧、廖旭華（均已判刑確定）、廖福山（未
據起訴）等人共同基於營利之概括犯意，自民國八十三年九月間起至八十四年一月中
旬止，在台北市、台北縣新店市等各處，共同連續非法售賣化學合成麻醉藥品安非他
命予王禮傑、陳明德、潘進龍、薇薇、甲○○、阿成、武斯齡、韓建國、阿富、阿銅
、小羅、小簡、楊文倩、蔣少宗及唐明英等人，價格為新台幣（下同）一千元至五萬
五千元不等，經警於八十三年十一月二十三日，在台北市○○○路○段五五五號前查
獲潘進龍，並扣得不明白色粉末一包（無法鑑驗為安非他命），並在吳孟禧、廖福山
乘坐之小客車上扣得不明白色粉末五包（無法鑑驗為安非他命）。復於八十四年一月
十八日，在台北縣新店市○○○路八十六號三樓，扣得乙○○非法持有之安非他命一
小包（驗餘淨重零點二五公克）。(二)上訴人甲○○基於概括之犯意，自八十三年十一
月一日起至八十四年一月間止，連續在台北縣中和市○○街四六七巷二十弄十六之一
號涂麗卿住處之巷口、台北縣新店市○○○路八十六號五樓住處等地，非法售賣化學
合成麻醉藥品安非他命予乙○○、武斯齡、涂麗卿及楊小姐等人，價格自三千元至一
萬元不等。經警於八十三年十一月十六日、同年十二月一日及八十四年一月十八日先
後查獲，扣得甲○○非法持有之安非他命十五包又一瓶（驗餘淨重共三九五點七公克
，業經判決宣告沒收確定）及分裝袋七大包等情。因而撤銷第一審關於乙○○、甲○
○非法販賣化學合成麻醉藥品部分之判決，改判仍論處乙○○共同連續非法販賣化學
合成麻醉藥品，甲○○連續非法販賣化學合成麻醉藥品罪刑。固非無見。
惟查：(一)被告或共犯之自白，不得作為有罪判決之唯一證據，仍應調查其他必要之證
據，以察其是否與事實相符，刑事訴訟法第一百五十六條第二項定有明文。原判決謂
同案被告吳孟禧於八十三年九月間起受僱於乙○○、廖旭華夫婦，先後售賣安非他命
予潘進龍、武斯齡、韓建國、陳明德、甲○○、阿富、薇薇、阿銅、阿成、楊文倩、
蔣少宗、小羅及小簡等人之事實，業據吳孟禧在警詢及偵查中供述明確；吳孟禧並供
出陳明德、韓建國、潘進龍、阿富、薇薇、阿銅、武斯齡、阿成、楊文倩、蔣少宗、
小羅等人之電話或扣機號碼等語，核與陳明德、韓建國、武斯齡、潘進龍、唐英明在
警詢及偵、審中所為之供述相符，資為認定事實之依據（見原判決第四面第十五行至
第八面第八行），但對於吳孟禧供稱售賣安非他命予甲○○、阿富、薇薇、阿銅、阿
成、楊文倩、蔣少宗、小羅及小簡等人部分，究竟有何補強證據，足以證明確與事實
相符？又如何僅憑吳孟禧供出阿富、薇薇、阿銅、阿成、楊文倩、蔣少宗及小羅等人
之電話或扣機號碼，即得認其售賣安非他命予彼等？則未逐一調查，詳加論敘，遽為
不利於乙○○之認定，難謂於法無違。又原判決援引吳孟禧所為之上開供述中，並無
任何關於售賣安非他命予唐明英之語（見原判決第四面第十五行至第五面第十五行）
，乃其理由謂唐明英於警詢中證稱向吳孟禧購買安非他命三次等語，核與吳孟禧所述
相符（見原判決第七面第四行至第六行），亦有判決所載理由矛盾之可議。(二)無證據
能力、未經合法調查之證據，不得作為判斷之依據，為刑事訴訟法第一百五十五條第
二項所明定，故具備證據能力並經合法調查，乃嚴格證明法則之要件。證據資料必須
具有證據能力，容許為訴訟上之證明，並在審判期日經合法調查後，始有證明力，而
得為法院評價之對象。所謂合法調查，係指容許為訴訟上證明（具備證據能力）之證
據資料，直接顯現於審判庭，依刑事訴訟法第一百六十四條、第一百六十五條及第一
百六十五條之一規定，提示當事人、代理人、辯護人或輔佐人，使其辨認，或向其宣
讀或告以要旨，予其陳述竟見及辯論證據證明力之程序而言。原判決採憑警方在乙○
○、甲○○住處分別查獲扣案之安非他命，及內政部警政署刑事警察局八十四年一月
二十七日刑鑑字第四二０五四號鑑驗通知書，為其不利之認定（見原判決第九面第九
行至第十三行、第二十面第一行至第五行），但稽之原審審判筆錄，原審審判長對於
上開證據資料，未於審判期日依法踐行調查程序，即逕行採為有罪判決之基礎，併有
可議。(三)原判決以前台灣省政府警務處刑事警察大隊（下稱前省刑警大隊）移送書所
附之電話監聽紀錄譯文表，因「納莉颱風」來襲，警局辦公室淹水，致監聽錄音帶滅
失，無法調查該電話監聽譯文表之內容是否與事實相符，不得作為認定乙○○售賣安
非他命予國輝、鄭美華（即美華）、小鄭、黑人、王禮益、小宋、王吉、簡耀忠、毛
毛、祺宏、小李、進益、美萍、ＢＧ、小吳、小林、阿祥、吳代、劉世明、李小姐、
宋小姐及阿西等人之證據（見原判決第十一面第十一行至第十二面第八行）。復謂甲
○○與乙○○、楊小姐等人聯絡販賣安非他命或調貨之經過情形，業經警方監聽錄音
，有前省刑警大隊電話監聽紀錄譯文表可稽，足見甲○○確有非法販賣安非他命之犯
行（見原判決第十九面第十五行至第二十面第一行）；並敘明甲○○非法販賣毒品案
件之監聽錄音帶，因機關調整，原承辦人奉令調職時，已予銷毀，業經內政部警政署
刑事警察局函覆在卷（見原判決第二十四面第八行至第十行）。對於電話監聽紀錄譯
文表，俱因電話錄音帶滅失，而有無法調查其內容是否與事實相符之同一原因，但就
證據能力之有無，卻為歧異之論斷，尚嫌未當。再，原判決既認乙○○之電話監聽紀
錄譯文表不得作為認定事實之依據，而無證據能力，乃又依憑該監聽紀錄譯文表之記
載，認廖福山係參與乙○○、廖旭華及吳孟禧售賣安非他命之共同正犯，並非買受安
非他命之人（見原判決第十八面第三行至第九行），就該無證據能力之訴訟資料，據
以為證明力之判斷，尤有違誤。(四)刑法第三十八條第一項第一款、第二項規定，違禁
物，不問屬於犯人與否，沒收之，採義務沒收主義，並應附隨於主刑而宣告之。本件
甲○○行為時，安非他命經行政院衛生署於七十九年十月九日以衛署藥字第九０四一
四二號公告，列入麻醉藥品管理條例第二條第四款所定之化學合成類麻醉藥品，禁止
輸入、製造、運輸、販賣、持有、施打或吸用，自屬違禁物。原判決認定警方在甲○
○住處查扣之安非他命十五包又一瓶，係供售賣之用（見原判決第三面第十五行至第
四面第一行、第二十面第五行至第七行）。如果無訛，該扣案之安非他命自應於甲○
○非法販賣化學合成麻醉藥品之科刑主文下併為沒收之諭知，始屬適法，不因甲○○
另案非法吸用安非他命之判決內誤為沒收，致受影響。原判決謂扣案之安非他命，既
於甲○○非法吸用安非他命部分經判決沒收，無庸再行宣告沒收（見原判決第二十三
面第十七行至第十八行），亦嫌欠洽。上訴意旨指摘原判決違背法令，尚非全無理由
，應認仍有撤銷發回更審之原因。
據上論結，應依刑事訴訟法第三百九十七條、第四百零一條，判決如主文。
中　　　華　　　民　　　國　　九十三　　年　　　九　　　月　　 十六 　　日
                              最高法院刑事第四庭
                                  審判長法官  紀  俊  乾
                                        法官  黃  正  興
                                        法官  劉  介  民
                                        法官  陳  東  誥
                                        法官  黃  一  鑫
      右正本證明與原本無異
                                              書  記  官
中　　　華　　　民　　　國　　九十三　　年　　　九　　　月　　 二十 　　日
                                                                        Ｋ
